【裁判字號】    98,訴,1237
【裁判日期】    990226
【裁判案由】    偽造有價證券
【裁判全文】
臺灣桃園地方法院刑事判決              98年度訴字第1237號
公  訴  人  臺灣桃園地方法院檢察署檢察官
被      告  丁○○
指定辯護人  本院公設辯護人  彭詩雯
上列被告因偽造有價證券案件，經檢察官提起公訴（98年度偵緝
字第111 號），本院判決如下︰
    主  文
丁○○意圖供行使之用，而偽造有價證券，處有期徒刑壹年拾月
。如附表所示偽造本票之偽造甲○○、乙○○為發票人部分沒收
。
    事  實
一、丁○○於民國92年1 月至3 月間，因需款孔急，陸續向丙○○借款共計新臺幣（下同）64萬元，嗣於94年8 月12日上午
    8 、9 時許，丙○○偕同真實姓名年籍不詳綽號「小蔡」之
    成年男子（下稱「小蔡」）駕車至桃園縣桃園市文昌公園（
    下稱文昌公園）附近，欲尋找丁○○催討借款，經將車輛停
    放於文昌公園旁路邊，丙○○至該公園內即遇見丁○○，丙○○即招呼丁○○隨同至上開車上，並向丁○○催討上開借
    款，因丁○○表示無法還款，丙○○遂表示若丁○○拒不歸
    還款項，即會向其子女催討，丁○○竟意圖供行使之用，基
    於偽造有價證券之犯意，未徵得其子女甲○○、乙○○之同
    意或授權，即在上開車內，於其所簽發之本票（按該本票由
    「小蔡」提供，並已由「小蔡」填載面額64萬元，其餘欄位
    則空白之本票供丁○○簽發）上，填寫如附表所示之發票日
    期、到期日，並簽具自己之姓名、身分證號碼、地址，除自
    己擔任發票人外，另偽造甲○○、乙○○之署押各1 枚，而
    偽造甲○○、乙○○為共同發票人，而偽造完成如附表所示
    之本票1 紙，並將上開本票1 紙交付予丙○○以行使。詎前
    開本票屆期未獲兌現，嗣於95年7 月間，經丙○○向本院聲
    請對上揭共同發票人核發准予強制執行之民事裁定，經甲○○、乙○○向本院提出確認本票債權不存在之訴，始查知上
    情。
二、案經丙○○訴請臺灣桃園地方法院檢察署檢察官偵查起訴。
    理  由
一、訊據被告固坦承前揭本票上甲○○、乙○○之簽名確係其所
    為，其事先未獲得甲○○、乙○○之授權或同意，伊簽發後
    將該本票交付丙○○等情不諱，惟辯稱：因遭丙○○及另1
    男子逼迫下，始在該本票上偽簽甲○○、乙○○為共同發票
    人云云。經查：
（一）被告於本院審理時坦承於事先未獲得甲○○、乙○○之授
      權或同意下，即在該本票上偽簽甲○○、乙○○簽名之事
      實，並據證人即告訴人丙○○於本院審理時證述：本件本
      票是丁○○寫的，時間就是本票發票日94年8 月12日，是
      為了償還之前沒有還的債務，伊是開票前1 天碰巧遇到丁○○，所以隔天伊再去文昌公園那邊找到丁○○。丁○○
      簽發本票的地點是在文昌公園文昌廟廟前的路邊的車上，
      是在伊朋友的車上簽的，本票是伊朋友帶去的，是帶空白
      的本票，金額是伊朋友寫的，下面的丁○○簽名及地址，
      還有甲○○及乙○○的名字是丁○○簽的。當時伊叫丁○○過來，丁○○就跟伊走到車上，並當著伊面前寫下甲○○及乙○○的名字，伊跟丁○○說不還的話，伊要去找丁○○的兒子及女兒，後來丁○○就簽了乙○○及甲○○的
      名字。伊沒有逼丁○○寫下甲○○及乙○○的名字，伊只
      有跟丁○○說「你不還我，我就去找你家人要」，伊也不
      認識甲○○及乙○○，是丁○○自己作決定。簽寫本票時
      ，是94年8 月12日的上午8 、9 點時。伊沒有說如果丁○○不寫甲○○及乙○○的名字，就不讓丁○○下車，伊是
      本來要去丁○○家找其子女還，丁○○就自己寫甲○○及
      乙○○的名字等語綦詳（見本院99年2 月4 日審判筆錄第
      3 至8 頁），復有如附表所示之本票影本、本院95年度票
      字第8779號民事裁定、95年度桃簡字第1633號確認本票債
      權不存在事件民事簡易判決各1 件在卷足按。
（二）被告雖以前詞置辯，惟查：被告於檢察官訊問時先全然否
      認有簽發上開本票，並辯稱：本票上丁○○、甲○○、乙○○之名字均非其書寫云云（見臺灣桃園地方法院檢察署
      98年度偵緝字第111 號偵查卷第14頁），嗣於本院審理時
      始改稱：因遭丙○○及另1 男子逼迫下，始在該本票上偽
      簽甲○○、乙○○為共同發票人云云，前後翻異其詞，情
      節迴異，所辯即難逕採；況衡諸常情，若被告確係遭人逼
      迫而偽簽上開本票，則其經臺灣桃園地方法院檢察署通緝
      到案時，自當極力向檢察官陳明上情，以求事理公道，豈
      有於檢察官偵查時從未言及此情（甚且反而全然否認有簽
      發上開本票），嗣於本院審理時方以此節辯解之理？且依
      被告所辯內容稱：告訴人夥同另1 名男子押伊到1 輛車上
      逼伊寫的，1 人拉1 隻手上車，說不寫的話就不讓伊走，
      在車上時其2 人押著伊的手要伊寫（見本院卷第21頁背面
      、本院99年2 月4 日審判筆錄第16頁），若被告確遭告訴
      人等以不法方式強押上車，其當深切擔憂個人安危，惟文
      昌公園並非位處偏僻，且多有民眾往來，況依被告所供係
      一路遭強押並徒步穿越整個文昌公園始被押上車（見本院
      99 年2月4 日審判筆錄第19頁），在此非短之距離下，竟
      未為任何呼救求援之言語或動作，僅泛稱因為覺得很丟臉
      故不敢呼救云云（見本院99年2 月4 日審判筆錄第16、17
      頁），其所辯有違常情事理，實難憑信。
（三）本件事證明確，被告犯行堪以認定。
二、論罪科刑：
（一）被告行為後，刑法部分條文於94年1 月7 日修正，於94年
      2 月2 日公布，並於95年7 月1 日施行。按行為後法律有
      變更者，適用行為時之法律。但行為後之法律有利於行為
      人者，適用最有利於行為人之法律，刑法第2 條第1 項定
      有明文（刑法第2 條係規範行為後法律變更所生新舊法律
      比較適用之準據法，是刑法第2 條本身雖經修正，但該條
      文既屬適用法律之準據法，本身尚無比較新舊法之問題，
      應逕適用裁判時之刑法第2 條規定以決定適用之刑罰法律
      ）。又比較時應就罪刑有關之共犯、未遂犯、想像競合犯
      、牽連犯、連續犯、結合犯，以及累犯加重、自首減輕暨
      其他法定加減（如身分加減）與加減例等一切規定，綜其
      全部罪刑之結果而為比較（最高法院95年第8 次刑事庭會
      議決議參照）。被告行為時，關於罰金之最低額，修正前
      刑法第33條第5 款規定：「罰金：（銀元）1 元以上。」
      ，經依現行法規所定貨幣單位折算新臺幣條例第2 條規定
      折算後，上開罰金刑之最低數額為新臺幣3 元。而修正後
      刑法第33條第5 款則規定：「罰金：新臺幣1 千元以上，
      以百元計算之」，即修正後之罰金刑最低數額，已提高為
      新臺幣1 千元，比較新舊法適用結果，此部分以被告行為
      時之舊法較有利於被告。揆諸前揭最高法院決議所揭示之
      罪刑綜合比較原則，依刑法第2 條第1 項前段之規定，應
      整體適用行為時即修正前之規定。
（二）按本票可以流通市面，為有價證券；又偽造之本票，其票
      面已依票據法規定記載本票應記載事項，並表明本票字樣
      就其外表觀之既為憑票即付，其權利之行使，與票據之占
      有，立於不可分離之關係，且可流通市面，得以自由轉讓
      ，自屬有價證券之一種（最高法院31年上字第409 號判例
      、74年度台上字第1633號判決參照）。核被告所為，係犯
      刑法第201 條第1 項之偽造有價證券罪。被告偽造甲○○
      、乙○○署押於本票上，為偽造有價證券之部分行為；行
      使偽造有價證券之低度行為，為偽造有價證券之高度行為
      所吸收，均不另論罪。被告偽造有價證券之行為，固值非
      難，惟被告犯罪之動機係因遭告訴人催索借款，一時失慮
      ，始擅自偽造其子女甲○○、乙○○為共同發票人之本票
      1 紙，其擅自偽造之對象係其至親，並非不特定之他人，
      其目的係避免因其所積欠告訴人借款未歸還，告訴人即逕
      向其子女催索，犯罪動機尚屬單純，本院參酌被告犯罪動
      機、目的、手段及造成社會整體侵害程度，認被告所為之
      犯罪情節等各項情狀與本件偽造有價證券罪最輕法定刑期
      為最輕本刑3 年以上有期徒刑之罪相較，顯有情輕法重之
      憾，客觀上以一般國民生活經驗法則為之檢驗，尚足以引
      起一般人之同情，非無堪值憫恕之處，雖科以法定最低刑
      度之刑，猶嫌過重，爰依修正後刑法第59條之規定減輕其
      刑（被告行為後，刑法第59條雖於95年7 月1 日修正施行
      ，惟該條規定為法院就刑之酌減審認標準見解之明文化，
      非屬法律之變更，自不生新舊法比較適用之問題，應逕適
      用裁判時即修正後之規定，最高法院95年第8 次刑事庭會
      議六、（一）之決議要旨參照）。爰審酌被告因一時失慮
      ，而罹本罪，其犯後仍飾詞圖卸，所生危害，並考量其素
      行尚可，法治觀念尚薄弱及其智識程度等一切情狀，量處
      如主文所示之刑，以資懲儆。又本案被告犯罪時間雖在96
      年4 月24日以前，惟所犯之罪係屬中華民國九十六年罪犯
      減刑條例第3 條第1 項第15款所定之罪，且經宣告逾有期
      徒刑1 年6 月以上之刑，故不得依上開減刑條例之規定減
      刑，附此敘明。又票據之偽造或票據上簽名之偽造，不影
      響於真正簽名之效力，倘其中有部分屬於偽造，雖不影響
      於其餘真正簽名者之效力，但偽造之部分，仍應依刑法第
      205 條規定，諭知沒收，又因票據權利之行使與票據本身
      不能分離，於此情形法院為沒收之宣告時，僅諭知偽造部
      分（即偽造發票人部分）沒收即可，不得將該紙票據全部
      宣告沒收，剝奪合法持有人對於真正發票人之權利（最高
      法院93年度台上字第6386號、94年度台上字第2061號判決
      意旨參照），依卷內如附表所示之本票顯示，本件以被告
      及甲○○、乙○○為共同發票人之本票，僅甲○○、乙○○為發票人部分係屬偽造，被告之簽名則為真正，其為發
      票人部分則仍屬有效之票據，故依前開最高法院判決意旨
      ，應僅就如附表所示本票偽造甲○○、乙○○為發票人部
      分，依刑法第205 條規定諭知沒收。
據上論斷，應依刑事訴訟法第299 條第1 項前段，刑法第201 條
第1 項、第205 條，修正後刑法第59條，刑法施行法第1 條之1
，判決如主文。
本案經檢察官梁光宗到庭執行職務。
中    華    民    國    99    年    2     月    26    日
                 刑事第一庭審判長法  官  曾家貽
                                 法  官  張瓊華
                                 法  官  鄭吉雄
以上正本證明與原本無異。
如不服本判決，應於判決送達後10日內向本院提出上訴狀（應附
繕本），其未敘述上訴理由者，應於上訴期間屆滿後20日內補提
理由書狀於本院，上訴於臺灣高等法院。
                                 書記官  劉宗源
中    華    民    國    99    年    2     月    26    日
附表：
┌──┬─────┬───┬────┬────┬────┬─────┐
│編號│   金額   │發票人│發票日  │ 到期日 │票據號碼│應沒收偽造│
│    │（新臺幣）│      │        │        │        │本票之部分│
├──┼─────┼───┼────┼────┼────┼─────┤
│ 1  │  64萬元  │丁○○│94年8 月│95年6 月│No228316│偽造「林相│
│    │          │甲○○│12日    │30 日   │        │涵、乙○○│
│    │          │乙○○│        │        │        │」為發票人│
│    │          │      │        │        │        │之部分    │
└──┴─────┴───┴────┴────┴────┴─────┘
附錄所犯法條：
中華民國刑法第201 條第1 項（有價證券之偽造變造與行使罪）
意圖供行使之用，而偽造、變造公債票、公司股票或其他有價證
券者，處3 年以上10年以下有期徒刑，得併科3 千元以下罰金。

司法院資訊處製作；財團法人民間司法改革基金會備份。
